【裁判字號】    89,上,535
【裁判日期】    900227
【裁判案由】    清償借款
【裁判全文】
臺灣高等法院臺中分院民事判決  八十九年度上字第五三五號
上  訴  人  乙  ○
            甲○○
被上訴人中興商業銀行股份有限公司
法定代理人  丙○○
訴訟代理人  丁○○
            戊○○
右當事人間請求清償借款事件，上訴人對於中華民國八十九年八月十五日臺灣臺中地
方法院八十九年度訴字第一二○七號第一審判決提起上訴，本院判決如左：
    主    文
上訴駁回。
第二審訴訟費用由上訴人連帶負擔。
    事    實
甲、上訴人方面：
一、聲明：求為判決：(一)原判決廢棄。(二)被上訴人在第一審之訴及假執行之聲請均駁
    回。(三)訴訟費用由被上訴人負擔。(四)如受不利判決，願供擔保請免為假執行。
二、陳述：除與原判決記載相同者，茲引用之外，補稱：
    (一)被上訴人於原審起訴時主張：上訴人乙○於民國（下同）八十五年四月一日，
      以上訴人甲○○為連帶保證人，向其借款新台幣（下同）四百五十萬元，並約
      定週年利率百分之九‧七五，逾期清償在六個月以內者，按上開利率百分之十
      ，超過六個月者；按上開利率百分之二十計付違約金，到期日為八十六年五月
      一日。因上訴人屆期未依約清償，經聲請臺灣苗栗地方法院拍賣抵押物後，受
      償計算至八十六年六月二十六日至之利息、違約金及部分本金，尚有二百五十
      四萬一千一百八十六元未獲清償，爰依借貸之法律關係提起本訴。
    (二)惟按：「消費借貸，因金錢或其他代替物之交付，而生效力。」民法第四七五
      條定有明文。故：「消費借貸為要物契約，因金錢或其他代替物之交付而生效
      力，為民法第四七五條所明定。關於交付金錢或其他代替物之事實，如有爭執
      者，應由主張已為交付之貸與人負舉證責任。」最高法院著有六十九年台上字
      第七○九號判例可資參照。
    (三)上訴人自始否認收到系爭借款，也否認取款條上之印章為其所蓋用，上訴人於
      開立帳戶後，將存摺及印章交施錦昌保管。查八十五年三月廿三日，上訴人與
      訴外人林正文共同以渠等名下所有坐落苗栗縣三義鄉○○段之不動產（林正文
      係以登記於其妻林黃燕名下之不動產），向被上訴人辦理抵押借款，金額均為
      四百五十萬元；同日並在被上訴人銀行申請開戶，開戶後上訴人之存摺印鑑章
      皆交由被上訴人銀行職員施錦昌保管。詎八十五年四月一日貸款核撥後，銀行
      職員施錦昌竟未通知借款人（即上訴人）及林正文前來領款，反而通知訴外人
      涂忠德及涂某所委託之代書許文豪，在上訴人全不知情且未同意之情況下，逕
      由涂忠德領走本件借款四百五十萬元，以及林正文之貸款四百五十萬元，合計
      九百萬元。嗣林正文因誤會上訴人二人與涂忠德串謀，乃向台灣台中地方法院
      檢察署提起偽造文書之告訴。在該刑事案審理中，被上訴人職員施錦昌到庭證
      稱：「放款時未通知被告（即被上訴人乙○、甲○○），只通知代書許文豪，
      由許文豪與涂忠德前來領款，上訴人二人未到場」；涂忠德也供述：「承辦本
      件貸款之代書許文豪是伊委任的，伊係經由代書通知而前往領款」。另代書許
      文豪陳證：「取款條上之文字係伊所書寫，伊並為處理匯款事宜」各等語，堪
      證上訴人確未收受本件貸款，實際取款者為涂忠德，事證灼然。上情亦為刑事
      法院認定屬實，該案判決書事實欄內記載：「涂忠德再於八十五年四月一日盜
      蓋該『林正文』印章於台中市第四信用合作社之取款憑條上，持以向台中市第
      四信用合作社領得四百五十萬元‧‧‧同日涂忠德亦由乙○帳戶取款四百三十
      萬元轉帳，連同上開四百五十萬元共轉帳八百八十萬元至其帳戶，另於乙○帳
      戶提領現金二十萬元，合計取得九百萬元」等語，有鈞院八十八年上更(一)字第
      一一五號刑事判決影本一份，在卷可稽。上訴人確未收受本件貸款之交付，揆
      諸說明，借貸契約不生效力，被上訴人請求返還借款顯無理由，應予駁回。
    (四)取款憑條之印章與印鑑章為同一印章，該印章於伊等到銀行說錢沒領到，銀行
      承辦人才拿印章給伊等；又伊等雖有欠涂忠德的錢，但這筆錢不是要還他的。
    (五)原判決以：被上訴人於八十五年四月一日，已將本件借款四百五十萬元，轉帳
      撥付入上訴人乙○之活期儲蓄存款帳戶，「直言之，本件消費借貸契約應於原
      告依約將四百五十萬元借款，撥付（交付）入被被告乙○前揭帳戶內時，既已
      生效」，至於上訴人乙○「得否另依伊與被上訴人間活期儲蓄存款消費寄託契
      約之法律關係，向被上訴人求償，或得否另依侵權行為之法律關係，向訴外人
      涂忠德求償，要與本件消費借貸契約有無生效無涉」云云。然稱「交付」者，
      為法律行為之一種，不特客觀上應有交付之行為，即授受行為人間，亦須有交
      付，受領之意思，始足當之。本件被上訴人未獲通知撥款，也未領取該筆款項
      ，顯無受領之意思，交付行為未完成。原審僅以撥款入帳戶之客觀事實，率認
      已為交付，借貸款約已生效，實非的論。該判決確非適法，應予廢棄。
三、證據：援用第一審所提證據。
乙、被上訴人方面：
一、聲明：求為判決：(一)請求判決駁回上訴。(二)第一、二審訴訟費用由上訴人負擔。
二、陳述：除與原判決記載相同者，茲引用之外，補稱：
    (一)查上訴人乙○於八十五年四月一曰邀同另一上訴人甲○○為連帶保證人，向被
      上訴人（緣前保證責任臺中市第四信用合作社之一切營業及債權、債務，業於
      八十八年四月九日為被上訴人概括承受）借款肆佰伍拾萬元，並簽發同額之本
      票乙紙以供屆期清償之擔保，詎上訴人並未依約清償，屢經催討，均置之不理
      。經被上訴人聲請臺灣苗栗地方法院拍賣抵押物，受償計算至八十六年六月二
      十六日止之本金、利息及違約金，共計尚有貳佰伍拾肆萬壹仟壹伯捌拾陸元未
      能清償，合先敘明。
    (二)次查，按「民法第四百七十五條固規定，消費借款金款因金錢或其他代替物之
      交付而生效力，然所謂交付，並不限於親手收受，若借用人與貸與人間另有合
      意，由貸與人將借款存入借款人之活期存款帳戶，並已存入時，即發生交付之
      效力」（最高法院七十五年度台上字第一五八八號民事判決參照）。
    (三)再查，本案系爭借款於上訴人簽妥借貸關書據後，即將本案系爭借款撥入上訴
      人於被上訴人銀行開立之活期儲蓄存款帳戶內（帳號: 104476）此有撥款入帳
      之轉帳支出、收入傳票可稽，由此可見被上訴人確依約交付系爭借款，故本案
      之借貸契約已具備借貸合意即要物性，殆無疑問。
    (四)末查本案系爭之支配管領權及危險負擔，係於被上訴人將借款交付與上訴人後
      即移轉予上訴人，上訴人對此筆借款有完全之支配，上訴人是否有無授權訴外
      人許文豪及涂忠德代為自其活期儲蓄存款帳戶內將本案系爭借款領取，自非被
      被上訴人所能控管。
三、證據：除援用第一審所提證據外，補提本票、分配表、借款申請書、轉帳支出傳
    票、轉帳收入傳票等影本一份
丙、本院依職權向調閱台灣台中地方法院檢察署八十五年度偵字第一三七三四、二二
    六六八號偵查等卷。
     理      由
一、被上訴人主張：上訴人曾於右揭時地，向其借用前揭借款，嗣後因未依約清償，
    所提供之抵押物遭法院拍賣，惟拍賣價金仍不足清償所借之款項之事實，業據其
    提出本票、分配表、借款申請書、存款印鑑卡、轉帳支出傳票、轉帳收入傳票、
    取款憑條、繳息收入傳票各一紙，戶籍謄本三紙為證，復為上訴人所不爭執，此
    部分自堪信為真實。
二、按金錢借貸契約，為要物契約，雖應由貸與人就交付金錢之事實負舉證之責（最
    高法六十九年台上字第三五四六號判例參照），惟消費借貨因金錢或其他代替物
    之交付而生效力，固為民法第四百七十五條所明定，但貸與物之交付，不以現實
    交付為限，被上訴人業已轉帳方式，將貸款轉入上訴人之帳戶內以代交付，自發
    生與現實交付同等之效力，該上訴人尚以未收到借款為抗辯，自非可採（最高法
    院七十一年度台上字第四八七六號判決參照）。本件上訴人雖辯以：(一)上訴人自
    始否認收到系爭借款，也否認取款條上之印章為其所蓋用，上訴人於開立帳戶後
    ，將存摺及印章交施錦昌保管。查八十五年三月廿三日，上訴人與訴外人林正文
    共同以渠等名下所有坐落苗栗縣三義鄉○○段之不動產（林正文係以登記於其妻
    林黃燕名下之不動產），向被上訴人辦理抵押借款，金額均為四百五十萬元；同
    日並在被上訴人銀行申請開戶，開戶後上訴人之存摺印鑑章皆交由被上訴人銀行
    職員施錦昌保管。詎八十五年四月一日貸款核撥後，銀行職員施錦昌竟未通知借
    款人（即上訴人）及林正文前來領款，反而通知訴外人涂忠德及涂某所委託之代
    書許文豪，在上訴人全不知情且未同意之情況下，逕由涂忠德領走本件借款四百
    五十萬元，以及林正文之貸款四百五十萬元，合計九百萬元。嗣林正文因誤會上
    訴人二人與涂忠德串謀，乃向台灣台中地方法院檢察署提起偽造文書之告訴。在
    該刑事案審理中，被上訴人職員施錦昌到庭證稱：「放款時未通知被告（即上訴
    人乙○、甲○○），只通知代書許文豪，由許文豪與涂忠德前來領款，上訴人二
    人未到場」；涂忠德也供述：「承辦本件貸款之代書許文豪是伊委任的，伊係經
    由代書通知而前往領款」。另代書許文豪陳證：「取款條上之文字係伊所書寫，
    伊並為處理匯款事宜」各等語，堪證上訴人確未收受本件貸款，實際取款者為涂
    忠德，事證灼然。上情亦為刑事法院認定屬實，該案判決書事實欄內記載：「涂
    忠德再於八十五年四月一日盜蓋該『林正文』印章於台中市第四信用合作社之取
    款憑條上，持以向台中市第四信用合作社領得四百五十萬元‧‧‧同日涂忠德亦
    由乙○帳戶取款四百三十萬元轉帳，連同上開四百五十萬元共轉帳八百八十萬元
    至其帳戶，另於乙○帳戶提領現金二十萬元，合計取得九百萬元」等語，有鈞院
    八十八年上更(一)字第一一五號刑事判決影本一份在卷可稽。上訴人確未收受本件
    貸款之交付，揆諸上開說明，借貸契約不生效力，被上訴人請求返還借款顯無理
    由，應予駁回。(二)取款憑條之印章與印鑑章為同一印章，該印章於伊等到銀行說
    錢沒領到，銀行承辦人才拿印章給伊等；又伊等雖有欠涂忠德的錢，但這筆錢不
    是要還他的云云，惟查：
  (一)被上訴人主張：其於八十五年四月一日，已將上訴人所借用之四百五十萬元，轉
    帳撥付入上訴人乙○之活期儲蓄存款帳戶之事實，業據其提出轉帳支出傳票、轉
    帳收入傳票各一紙為證，復為上訴人所不爭執，此部分自堪信為真實。準此，被
    上訴人應已依約將上訴人乙○所借用之款項，交付上訴人乙○無訛。故上訴人辯
    稱：兩造消費借貸契約，因被上訴人未實際交付四百五十萬元之借款，而未生效
    云云，顯不足採。
  (二)至上訴人乙○於被上訴人撥款後，究竟有無授權訴外人涂忠德代伊自活期儲蓄存
    款帳戶內，領取四百五十萬元一節，經查：
  1.上訴人陳密、甲○○於本院八十八年度上更(一)字第一一五號案，八十五年十月七
    日警訊中陳稱：因欠涂忠德九百萬元，所以直接委託涂忠德前往四信領取四百五
    十萬元，核與證人涂忠德之陳述相符；當時辦理貸款之代書許文豪證稱：貸款下
    來要把錢還給涂忠德等情，有該判決影本附卷可查（見原審卷第六九至七一頁）
    ，而上訴人陳密、甲○○及證人涂忠德於台灣台中地方法院檢察署八十八年度偵
    續一字第八號偵查時亦為同上之陳述，有不起訴處分書影本附卷可查（見同上卷
    第一一五頁）；又證人張明欽、陳素卿於台灣台中地方法院檢察署八十八年度偵
    續二字第一號證稱該件貸款之文書於對保時已齊備，章於辦理貸款時已蓋用完畢
    ；又該案之告訴人林正文陳稱：到四信領款時，該印章係由甲○○所交付等情，
    有不起訴處分書影本附卷可查（見同上卷第一一三頁），參以上訴人甲○○於台
    灣台中地方法院檢察署八十八年度偵續一字第八號、偵續字第一三七號偵查時陳
    稱：林正文把提款單都寫好方便伊作業，核與證人涂忠德之證述及證人許文豪所
    證：放款時涂忠德有拿存摺與取款條給伊之情節相符（見同上卷第一二二頁），
    足以認定證人施錦昌並未持有該印章，以上係上訴人與證人於告訴人林正文告訴
    其等偽造文書時所為之陳述，以該筆貸款與本件系爭貸款係同時為之，其等所為
    之陳述，自得為本件之佐證。
  2.本件證人許文豪結證稱：上訴人有說借到錢後要清償其等積欠涂忠德的債務，伊
    去時涂忠德拿的取款條及匯款單都已蓋好章等語，證人施錦昌亦證稱：其承辦上
    訴人之九百萬元貸款，錢已撥到借款人之帳戶，借款人只要拿取款條就可以把錢
    領走，合作社明確規定不可幫存戶保管存摺及印章，當天領款時伊不知道，照規
    定放款後都會通知借款人錢，且已入帳等語（見原審卷第九七頁至一百頁），參
    酌上訴人自承伊等有欠涂忠德的錢等情，足以證明本件借款係上訴人有說借到錢
    後要清償其等積欠涂忠德的債務，乃授權涂忠德拿蓋與印鑑章為同一印章之取款
    條領取該借款，上訴人所辯兩造消費借貸契約，因被上訴人未實際交付四百五十
    萬元之借款一節，尚難採信。
  3.按金錢借貸契約，為要物契約，雖應由貸與人就交付金錢之事實負舉證之責，惟
    消費借貸因金錢或其他代替物之交付而生效力，固為民法第四百七十五條所明定
    ，但貸與物之交付，不以現實交付為限，被上訴人業已轉帳方式，將貸款轉入上
    訴人之帳戶內以代交付，自發生與現實交付同等之效力，是本件上訴人以未收到
    借款為抗辯，自非可採。
三、綜上所述，上訴人辯稱：兩造消費借貸契約尚未生效一節，既無足取。從而原審
    認定被上訴人依消費借貸及連帶保證之法律關係，請求上訴人連帶給付二百五十
    四萬一千一百八十六元，及自八十七年七月十八日起，至清償日止，按週年利率
    百分之九、七五計算之利息，並自同日起，至清償日止，逾期在六個月以內，按
    上開利率百分之十，逾期六個月以上，按上開利率百分之二十計算之違約金，為
    有理由，並就被上訴人聲請宣告免為假執行部分，認本件並非應依職權宣告假執
    行之事件，且被上訴人復未陳明願供擔保以代釋明，聲請宣告假執行，是上訴人
    陳明如受不利益判決，願供擔保，請准宣告免為假執行一節，顯屬多餘，附予指
    明，均於法有據，又上訴人上訴旨意亦聲請宣告免為假執行，依前開理由，認屬
    多餘，本件上訴為無理由，應予駁回。
四、又本件事證已明，兩造其餘主張與舉證，經核均無礙於本院前揭認定，爰不一一
    論述。
據上論結：本件上訴為無理由，依民事訴訟法第四百四十九條第一項、第八十五條第
二項，判決如主文。
中      華      民      國    九十      年      二      月    二十七    日
~B1民事第二庭審判長法  官  童有德
~B2                法  官  翁芳靜
~B3                法  官  黃永泉
右為正本係照原本作成。
如對本判決上訴，須於收受判決送達後二十日內向本院提出上訴書狀，其未表明上訴
理由者，應於提出上訴後二十日內向本院提出上訴理由書（須按他造人數附具繕本）
，並繳納送達用雙掛號郵票拾份（每份參拾肆元）。
上訴時應提出委任律師或具有律師資格之人之委任狀；委任有律師資格者，另應附具
律師及格證書及釋明委任人與受任人有民事訴訟法第四百六十六條之一第一項但書或
第二項（詳附註）所定關係之釋明文書影本。
~B                書記官  林玉惠
中      華      民      國     九十      年      三       月     一     日
附註：
民事訴訟法第四百六十六條之一（第一項、第二項）
對於第二審判決上訴，上訴人應委任律師為訴訟代理人。但上訴人或其法定代理人具
有律師資格者，不在此限。
上訴人之配偶、三親等內之血親、二親等內之姻親，或上訴人為法人、中央或地方機
關時，其所屬專任人員具有律師資格並經法院認為適當者，亦得為第三審訴訟代理人
。
                                                                        Ｈ


司法院資訊處製作；財團法人民間司法改革基金會備份。
